【裁判字號】    97,上,24
【裁判日期】    970617
【裁判案由】    給付貨款
【裁判全文】
臺灣高等法院民事判決                    97年度上字第24號
上  訴  人  旭展電子股份有限公司
法定代理人  甲○○
訴訟代理人  乙○○
被上訴人    百波電子股份有限公司
法定代理人  丙○○
訴訟代理人  雷祿慶律師
上列當事人間請求給付貨款事件，上訴人對於中華民國96年11月
13日臺灣臺北地方法院96年度訴字第5992號第一審判決提起上訴
，本院於97年6月3日言詞辯論終結，判決如下：
    主  文
上訴駁回。
第二審訴訟費用由上訴人負擔。
    事實及理由
一、上訴人主張：被上訴人自民國89年3月21日起至89年4月12日
    止，陸續向天晟電子股份有限公司（下稱天晟公司）購買電
    子產品，詎被上訴人尚積欠價金4,476,269元尚未給付。被
    上訴人為給付上開買賣價金，乃分別於89年10月16日、89年
    11月16日、89年12月16日簽發票號LL0000000號、LL0000000
    號、LL0000000號，均由台北銀行嘉興分行擔任付款人，面
    額各為1,229,183元、1,382,956元、1,374,031元共計3,982
    ,956 元之支票3紙（下稱系爭支票）予天晟公司，惟經天晟
    公司提示後均不獲兌現。被上訴人另於89年12月5日委請雷
    祿慶律師以祿律字第891205號函，通知天晟公司申報債權及
    出席89年12月12日所召開之債務清理會議，天晟公司已申報
    債權共計4,476,269元，被上訴人於債務清理會議中提出「
    對於本公司目前所陷入之財務困境之說明及我們所預計之清
    償貨款方式，償債的能力，和未來我們的發展潛力」等說明
    ，而為分期償還債務之要約引誘，上訴人等廠商於上開債務
    清理會議後，依被上訴人上開說明申報債權，已為同意被上
    訴人分期償還債務之要約。被上訴人復於89年12月20日寄發
    祿律字第891220號函予債權人，通知上開89年12月12日所召
    開之債務清理會議，因出席債權人人數未能過半數，以致未
    能做成決議，希望債權人展延1年的時間，自91年1月1日止
    開始分期按比例全額清償債務，並請債權人圈選債務清償方
    式，寄還被上訴人以資憑辦。天晟公司業由經濟部於90年4
    月24日以經商字第09001145690號函核准與上訴人合併，天
    晟公司為消滅公司，上訴人為存續公司。被上訴人另於90
    年6月18日以雷祿慶律師事務所祿律字第900618號律師函，
    提出「分3年不計利息攤還欠款母金，自91年1月31日起至93
    年12月31日止，第1年攤還總債權金額12%，每月按各債權人
    之債權標的1%攤還，第2年攤還債權金額36%，每月按各債權
    人之債權標的3%攤還，第3年攤還債權金額52%，1月至11月
    按各債權人之債權標的4.1%攤還，剩餘6.9%部分於最後1個
    月攤還」之承諾，是兩造間成立分期清償債務契約。爰依買
    賣、票據與和解契約之法律關係，及票據法上之利益償還請
    求權，請求判命被上訴人給付4,476,269元，及其中490,099
    元部分自支付命令令送達翌日起至清償日止，按週年利率5%
    計算之利息；又其中3,986,170元部分自89年12月16日起至
    清償日止，按週年利率6%計算之利息等語。原審為上訴人敗
    訴之判決，上訴人提起上訴，並聲明：(一)原判決廢棄。(二)被
    上訴人應給付上訴人4,476,269元，及其中490,099元部分自
    94年1月1日起至清償日止，按週年利率5%計算之利息；又其
    中3,986,17 0元部分自89年12月16日起至清償日止，按週年
    利率6%計算之利息。
二、被上訴人則以：被上訴人於89年間召開清理債務會議，準備
    以分期方式成立和解契約償還債務，惟天晟公司未簽同意書
    ，和解契約未成立。又系爭買賣價金請求權、票款請求權與
    票據法上之利益償還請求權，均已罹於時效而消滅，被上訴
    人行時效之抗辯而拒絕給付等語，資為抗辯。被上訴人於上
    訴人提起上訴後，聲明：駁回上訴。
三、上訴人主張被上訴人自89年3月21日起至89年4月12日止，陸
    續向天晟公司購買電子產品，詎被上訴人尚欠買賣價金4,47
    6,269元尚未給付。又被上訴人為給付買賣價金，乃分別於8
    9年10月16日、89年11月16日、89年12月16日簽發系爭支票
    系爭支票3紙予天晟公司，惟經天晟公司提示後均不獲兌現
    。被上訴人嗣於89年12月12日上午9時30分在臺北市○○路
    ○段319號3樓召開債務清理會議，被上訴人於會議說明中提
    出「財務說明」、「清償計劃」、「我們的發展潛力」等文
    書。天晟公司業由經濟部90年4月24日經商字第09001145690
    號函核准與上訴人合併，天晟公司為消滅公司，上訴人為存
    續公司之事實，業據提出天晟公司應收帳款明細表、出貨單
    、統一發票，支票暨退票理由單89年12月5日祿律字第89120
    5號雷祿慶律師所律師函影本1件、公司及分公司基本資料查
    詢1紙（以上書證附於原審法院96年度促字第23566號卷）、
    被上訴人公司債務清理會議所交付之文件為證（本院卷第28
    至34頁），被上訴人並無爭執（本院卷第56頁正反面），堪
    信為真。
四、被上訴人辯稱天晟公司對其買賣價金、票款及利益償還之請
    求權，均罹於時效等語。上訴人除否認買賣價金及利益償還
    請求權罹於時效，且主張被上訴人於90年6月18日委任雷祿
    慶律師事務所雷祿慶律師發出祿律字第900618號律師函，承
    諾分期償還債務，是兩造成立分期償還債務契約等語。是本
    件應審究之爭點在於：(1)上訴人之系爭貨款、票款及利益償
    還請求權是否業已罹於時效？(2)兩造是否業已達成分期清償
    之和解契約？茲分別審究如下：
(一)上訴人之系爭貨款、票款及利益償還請求權是否業已罹於時
    效？
  1.按商人、製造人、手工業人所供給之商品及產物之代價請求
    權，因二年間不行使而消滅。民法第127條第8款定有明文。
    商人係從事於商品販賣實業之人，而所謂「商品」，法文上
    雖無明確定義，惟該條所定之請求權，在立法上均有宜速履
    行或應速履行之目的，又最高法院39年台上字第1586號判例
    亦認「民法第127條第8款所定商人、製造人、手工業人所供
    給之商品及產物之代價，係指商人就其所供給之商品及製造
    人、手工業人就其所供給之產物之代價而言，蓋此項代價債
    權多發生於日常頻繁之交易，故賦予較短期之時效期間以促
    從速確定」，是商品之定義範圍，應自該商品是否屬「日常
    頻繁之交易，且有促從速確定必要性」以為觀察。是該條款
    所定商人、製造人、手工業人所供給之商品及產物之代價，
    係指商人就其所供給之商品及製造人、手工業人就其所供給
    之產物之代價而言（最高法院51年台上字第294號、62年台
    上字第1381號判例意旨參照）。查天晟公司為經營電子零件
    組件進出口買賣、電腦及週邊設備零件組件進出口及買賣業
    務，有上訴人所提出之公司及分公司基本資料查詢影本1紙
    在卷可憑（附於原審法院96年度促字第23566號卷），是上
    訴人係買賣電子產品之商人，應堪認定。又上訴人主張天晟
    公司自89年3月21日起至89年4月12日止，陸續出售電子產品
    予被上訴人，詎被上訴人尚欠價金4,476,369元尚未給付之
    事實，為被上訴人所不爭，業如前述，則天晟公司依買賣契
    約出賣電子產品予被上訴人，自屬民法第127條第8款所規定
    之商人，系爭貨款之性質，當然係民法第127條第8款所定之
    商人所供給之商品（電子產品）之代價，被上訴人辯稱系爭
    貨款請求權應有民法第127條第8款所定2年消滅時效期間之
    適用，應可採信。而天晟公司係於89年4月12日交付最後一
    筆交易之貨物，依上訴人主張付款方式採交付貨物次月月底
    結算等語，被上訴人並無爭執（見本院卷第88頁），是上開
    最後一筆買賣價金得自89年5月31日起請求被上訴人給付之
    ，消滅時效則至91年5月30日完成。
  2.次按票據上之權利，對支票發票人自發票日起算，一年間不
    行使，因時效而消滅。票據法第22條第1項後段定有明文。
    被上訴人為給付貨款，簽發發票日分別為89年10月16日、89
    年11月16日、89年12月16日，票號LL0000000號、LL0000000
    號、LL0000000號，均由台北銀行嘉興分行擔任付款人，面
    額分別為1,229,183元、1,382,956元、1,374,031元共計3,9
    82,956元之系爭支票3紙予天晟公司，是系爭票款請求權之
    消滅時效分別於90年10月15日、同年11月15日、同年12月15
    日完成。
  3.按消滅時效因請求、承認、起訴而中斷。所謂承認，指義務
    人向請求權人表示是認其請求權存在之觀念通知而言（最高
    法院59年台上字第1216號判例意旨參照）。上訴人主張被上
    訴人於89年12月5日委請雷祿慶律師以祿律字第891205號函
    ，通知天晟公司申報債權及出席89年12月12日召開之債務清
    理會議，天晟公司已申報債權共計4,476,269元，被上訴人
    於債務清理會議提出「對於本公司目前所陷入之財務困境之
    說明及我們所預計之清償貨款方式，償債的能力，和未來我
    們的發展潛力」等說明。被上訴人復於89年12月20日寄發祿
    律字第891220號函予債權人，通知上開89年12月12日所召開
    之債務清理會議，因出席債權人人數未能過半數，以致未能
    做成決議，希望債權人展延1年的時間，自91年1月1日止開
    始分期按比例全額清償債務，並請債權人圈選債務清償方式
    ，寄還被上訴人以資憑辦。被上訴人嗣於90年6月18日又以
    雷祿慶律師事務所祿律字第900618號函，通知各債權人因債
    權會議出席人數不足，惟經分別與債權人協商，已獲多數債
    權人同意，提出「分3年不計利息攤還欠款母金，自91年1月
    31 日起至93年12月31日止，第1年攤還總債權金額12%，每
    月按各債權人之債權標的1%攤還，第2年攤還債權金額36%，
    每月按各債權人之債權標的3%攤還，第3年攤還債權金額52%
    ，1 月至11月按各債權人之債權標的4.1%攤還，剩餘6.9%部
    分於最後1個月攤還」等情，業據提出雷祿慶律師事務所89
    年12月5日祿律字第891205號函影本1件、90年6月18日祿律
    字第900618號函影本1件、信封影本1紙為證（見原審法院96
    年度促字第23566號支付命令卷、原審卷第21至23頁），復
    有雷祿慶律師事務所89年12月20日祿律字第891220號函附卷
    可稽（本院卷第63至65頁）。被上訴人雖否認有正式陳報債
    權之情事，惟其不爭執上開律師函於形式上之真正，且查，
    被上訴人先於89年12月5日委託雷祿慶律師事務所寄發予天
    晟公司之祿律字第891205號函說明欄第四點載明：「各債權
    人所持有之債權憑證，如本票、支票、出貨清單等請先影印
    ，傳真或郵寄至本律師事務所，以便統計確實之債權金額」
    ，通知上訴人報明其債權，復於89年12月20日寄發祿律字第
    891220號函予上訴人，通知上開89年12月12日所召開之債務
    清理會議，因出席債權人人數未能過半數，以致未能做成決
    議，但希望債權人展延1年的時間，自91年1月1日止開始分
    期按比例全額清償債務，並請上訴人等債權人圈選債務清償
    方式，寄還被上訴人以資憑辦。被上訴人另於90年6月18日
    委任雷祿慶律師以祿律字第900618號函，通知上訴人關於被
    上訴人以分期按比例清償之方式處理債務，上訴人主張於翌
    日收受律師函，被上訴人並未爭執，是被上訴人請求緩期清
    償在先，復提出分期按比例清償之償債方案在後，惟未載明
    上訴人債權金額，縱屬承認債務，其商品代價之請求權及票
    款請求權部分，重行起算時效亦已完成，上訴人遲至96年6
    月8日始聲請原審法院96年度促字第23566號督促程序核發支
    付命令，有該支付命令卷附收狀戳可參，其貨款請求權、票
    款請求權顯已罹於時效而消滅。準此以觀，被上訴人為時效
    抗辯，自屬有據。
  4.按票據上之債權，雖依本法因時效或手續之欠缺而消滅，執
    票人對於發票人或承兌人，於其所受利益之限度，得請求償
    還，票據法第22條第4項定有明文。此為票據法所規定之利
    益償還請求權，然此利益償還請求權並非票據權利，而屬民
    事上之權利，其與民法規定之不當得利請求權之基本理念類
    似，惟利益償還與不當得利間仍有差異，即利益償還請求權
    之所失與所得間之因果關係，可為直接因果關係亦可為間接
    因果關係，此與不當得利須具直接因果關係不同；又負利益
    償還責任之發票人，係因票據時效之規定而使然，屬具有法
    律上之原因，而不當得利之得利，則係無法律上之原因。且
    票據法上規範之利益償還請求權，其所謂「利益」，乃係票
    據債務人基於原因關係所獲利得，原因關係所生之請求權既
    因票據持有人怠於行使權利，致罹於時效而消滅，此與票據
    之授受全然無關，票據債務人因此獲得財產上之利益，自無
    法解為不當利得（參照本院暨所屬法院94年法律座談會民事
    類提案第1號法律問題）。系爭支票既為被上訴人用以給付
    系爭商品之代價，其原因關係則為給付商品代價之法律關係
    ，而系爭買賣價金乃上訴人供給之電子產品之代價，其請求
    權因2年間不行使而消滅，已如前述，則被上訴人既已對上
    訴人之請求為時效抗辯，因此所獲得財產上之利益，已非不
    當利得，自不該當於利益償還請求權之要件，上訴人並未因
    系爭票款請求權罹於時效而消滅，即得行使利益償還請求權
    ，被上訴人辯稱上訴人並無利益償還請求權可行使等語，應
    可採信。是上訴人行使票據法上之利益償還請求權，請求被
    上訴人返還不當利得，於法無據。
(二)兩造是否業已達成分期清償之和解契約？
    上訴人主張被上訴人於89年12月5日委請雷祿慶律師以祿律
    字第891205號函，通知天晟公司申報債權及出席89年12月12
    日召開之債務清理會議，天晟公司已申報債權共計4,476,26
    9元，被上訴人並於債務清理會議中，提出分期償還債務之
    要約引誘。上訴人等廠商於上開債務清理會議後，依被上訴
    人上開說明申報債權，已為同意被上訴人分期償還債務之要
    約。被上訴人復於89年12月20日寄發祿律字第891220號函予
    債權人，通知上開89年12月12日所召開之債務清理會議，因
    出席債權人人數未能過半數，以致未能做成決議。被上訴人
    另於90年6月18日以雷祿慶律師祿律字第900618號律師函，
    為分期清償債務之承諾，兩造間成立分期清償債務契約等語
    ，雖據提出雷祿慶律師事務所89年12月5日祿律字第891205
    號函影本、90年6月18日祿律字第900618號函影本各1件為證
    （見原審法院96年度促字第23566號卷；本院卷第35、36頁
    ），復有雷祿慶律師事務所89年12月20日祿律字第891220號
    函附卷可稽（本院卷第63至65頁），然被上訴人否認與天晟
    公司或上訴人間已達成分期清償之和解契約，辯稱：被上訴
    人於89年12月20日委任律師發函要求債權人就債務處理方式
    表示意見並函復律師事務所，然天晟公司並未函復，是天晟
    公司拒絕被上訴人所提清償債務之方案，與被上訴人並未達
    成和解等語。經查，被上訴人委任雷祿慶律師於89年12月12
    日上午9時30分許召開債務清理會議，嗣於89年12月20日寄
    發祿律字第891220號函予債權人，說明欄載明：「本律師受
    當事人百波電子股份有限公司（以下簡稱百波公司）委任，
    前於89年12月12日召開債權人會議，商議如何清理百波公司
    之債權債務，然因當日出席人數未能過半數，以致未能做成
    決議，…百波公司希望各債權人能同意給予一年的時間讓其
    衝刺並拓展客源，亦即至91年元月1日止開始分期按比例全
    額清償債務，如各債權人不能同意前款時，則百波公司將與
    租賃公司商量請其處分質押之機器，如有剩餘款項再按債權
    比例分配債權款與債權人。二、為方便處理起見請各債權將
    下列處理方案圈選後寄回本律師事務所」，而函文檢附之同
    意書所列方案有二個，其一「本公司（本人）同意對百波電
    子股份有限公司之債權延後一年，由債務人分期按債權比例
    全額清償」，另一為「本公司（本人）不同意百波電子股份
    有限公司延後一年清償，要求該公司就剩餘資產分配與債權
    人」，有該函文暨同意書影本1件附卷可稽（見本院卷第63
    至65頁），是上開債務清理會議既未作成債務清理方式之決
    議，則無被上訴人為具體分期清償債務內容之要約可言，被
    上訴人雖以當次會議記錄迭失為由而未提出，然亦無礙於上
    開之認定。再者，上開債務清理會議僅係債務人即被上訴人
    為順利清償債務及擬定之清償方式等目的所召開之債權人會
    議，與法定債務清理制度，諸如破產、重整與消費者債務清
    理條例所設之債權人會議不可相提併論，債權人會議之出席
    數、表決權數均可自訂，決議事項亦無法拘束反對或未出席
    之債權人。準此，被上訴人雖於90年6月18日以祿律字第900
    618號函，通知各債權人因上開債權人會議出席人數不足，
    惟經分別與債權人協商，已獲多數債權人同意，由被上訴人
    分3年不計利息攤還欠款母金，自91年1月31日起至93年12月
    31日止，第1年攤還總債權金額12%，每月按各債權人之債權
    標的1%攤還，第2年攤還債權金額36%，每月按各債權標的3%
    攤還，第3年攤還債權金額52%，1月至12月按各債權人之債
    權標的4.1%攤還，剩餘6.9%部分於最後一個月攤還等意旨，
    尚難認係被上訴人就債權人圈選之分期清償方案所為之承諾
    ，僅可認為係欲與上訴人成立分期清償之要約，然被上訴人
    否認上訴人曾同意其債權按上開任一償債方案受償，或就被
    上訴人於90年6月18日函文所列清償方式之要約為承諾之意
    思表示，上訴人復未舉證證明其已為承諾之意思表示，自難
    認兩造間已成立分期清償之和解契約，上訴人之主張，殊難
    採取。
五、綜上所述，系爭貨款、票款請求權均已罹於時效而消滅，被
    上訴人為時效之抗辯而拒絕給付之，核屬有據。至上訴人主
    張其依票據法第22條第4項之規定，有利益償還請求權可得
    行使，且被上訴人與天晟公司間成立分期清償之和解契約等
    語，亦無可採。從而，上訴人本於買賣、票據、和解契約之
    法律關係及利益償還請求權，請求被上訴人給付4,476,269
    元，及其中490,099元部分自94年1月1日起至清償日止，按
    週年利率5%計算之利息；又其中3,986,170元部分自89年12
    月16日起至清償日止，按週年利率6%計算之利息，為無理由
    ，不應准許。原審為上訴人敗訴之判決，並無不合。上訴意
    旨指摘原判決不當，求予廢棄改判，為無理由，應予駁回。
六、兩造其餘攻擊、防禦方法，經審酌後認與判決結果無涉，爰
    無一一論述之必要，併此敘明。
七、據上論結，本件上訴為無理由，依民事訴訟法第449條第1項
    、第78條，判決如主文。
中    華    民    國    97    年    6     月    17    日
                    民事第十一庭
                        審判長法  官  鄭雅萍
                              法  官  蘇芹英
                              法  官  徐福晉
正本係照原本作成。
如不服本判決，應於收受送達後20日內向本院提出上訴書狀，其
未表明上訴理由者，應於提出上訴後20日內向本院補提理由書狀
（均須按他造當事人之人數附繕本）上訴時應提出委任律師或具
有證書及釋明委任人與受任人有民事訴訟法第466條之1第1項但
書或第2項（詳附註）所定關係之釋明文書影本。
中    華    民    國    97    年    6     月    19    日
                              書記官  黃瑞芬
附註：
民事訴訟法第466條之1（第1項、第2項）：
對於第二審判決上訴，上訴人應委任律師為訴訟代理人。但上訴
人或其他法定代理人具有律師資格者，不在此限。
上訴人之配偶、三親等內之血親、二親等內之姻親，或上訴人為
法人、中央或地方機關時，其所屬專任人員具有律師資格並經法
院認為適當者，亦得為第三審訴訟代理人。律師
  資格之人之委任狀；委任有律師資格者，另應附具律師資格


司法院資訊處製作；財團法人民間司法改革基金會備份。
